臺灣板橋地方法院民事判決　　　　　　　　　　　　　　　九十三年度簡字第七號
　　原　　　告　丙○○
　　訴訟代理人　乙○○
　　被　　　告　大眾商業銀行股份有限公司
　　法定代理人　丁○○
　　訴訟代理人　甲○○
右當事人間請求分配表異議之訴事件，本院判決如左：
    主    文
原告之訴駁回。
訴訟費用由原告負擔。
    事實及理由
一、程序方面：按債權人或債務人對於分配表所載各債權人之債權或分配金額有不同
    意者，應於分配期日一日前，向執行法院提出書狀，聲明異議。前項書狀，應記
    載異議人所認原分配表之不當及應如何變更之聲明；又異議未終結者，為異議之
    債權人或債務人，得向執行法院對為反對陳述之債權人或債務人提起分配表異議
    之訴。聲明異議人未於分配期日起十日內向執行法院為前二項起訴之證明者，視
    為撤回其異議之聲明，經證明者，該債權應受分配之金額，應行提存。強制執行
    法第三十九條、第四十一條第一項前段、同條第三項分別定有明文。查，本院九
    十二年度執字第二六五八二號清償債務強制執行事件，本院民事執行處於民國九
    十三年四月十八日第一次作成分配表，並定同年四月二十八日為分配期日，惟經
    原告於分配期日前之同年四月二十七日對該分配表聲明異議，此聲明異議經本院
    民事執行處於同年五月七日函知被告表示意見，被告於同年五月十三日具狀向本
    院民事執行處為反對陳述，本院民事執行處遂於同年五月十四日函知原告前開聲
    明異議未經被告同意變更分配表之記載，原告於收受通知之日起十日內，應提出
    就所異議事項起訴之證明，逾期視同撤回異議之聲明，該函於同年五月十八日送
    達原告，原告於同年五月二十六日提起本件訴訟等情，經本院依職權調取本院九
    十二年度執字第二六五八二號清償債務強制執行卷宗查明屬實，是原告於九十三
    年五月二十六日提起本件分配表異議之訴，未逾強制執行法第四十一條第三項所
    定之十日期間，於法尚無不合。
二、原告起訴主張：
(一)、原告於八十六年七月十四日，提供伊所有坐落台北縣新莊市○○段第六二九地號
    土地及其上之同段第一二七六建號建物即門牌號碼台北縣新莊市○○街一四九巷
    三之二號不動產（下爭系爭不動產），向被告抵押貸款新台幣（下同）一百九十
    萬元，嗣後已付四十六期借款本息，連本帶利共計七十六萬一千八百四十三元，
    應僅欠被告一百七十四萬七千三百十八元，詎本院九十三年四月二十九日製作之
    分配表上，就被告可獲分配之一般債權金額部分，竟記載為一百八十三萬九千零
    四十三元，且以系爭不動產拍賣價金清償被告前開借款後，竟仍欠被告四十四萬
    一千八百二十五元，前開分配表記載實有錯誤。又縱被告尚有前開債權，然系爭
    不動產拍賣所得為一百八十六萬六千元，應已足夠償還被告，且應退還原告十一
    萬八千六百八十二元，益見前開分配表記載應有錯誤。
(二)、前開抵押權所擔保之債權額為二百二十八萬元，較諸貸款額一百九十萬元多出三
    十八萬元，此假設定之二成即三十八萬元是何人拿去？而此設定抵押是保障被告
    權利，但依前所述，系爭不動產拍賣分配價金後，原告應已不欠被告錢，被告不
    必要保障權利，原告也非如分配表上所記載尚欠被告四十四萬一千八百二十五元
    ，被告沒有損失，為何要加二成參與分配。
(三)、綜上，分配表內就被告所分配之金額一百八十三萬九千零四十三元，應減為一百
    七十四萬七千三百十八元參予分配，並聲明：鈞院九十二年度執字第二六五八二
    號清償債務強制執行事件，就被告所分配一百八十三萬九千零四十三元之債權額
    ，應減為一百七十四萬七千三百十八元參與分配云云。
三、被告抗辯：
(一)、原告未按期攤還本息，原告已清償之七十九萬九千二百十二元，除計付各期應償
    還之本息外，尚應計付遲延利息、違約金，故原告繳付之七十九萬九千二百十二
    元中，本金部分僅攤還十五萬二千六百八十二元，迄今被告尚欠本金及利息、違
    約金、執行費（算至九十三年三月二十六日止）共計二百三十萬七千八百二十五
    元。又依原告繳息紀錄所示，原告共繳四十二期，計攤還本金十五萬二千六百八
    十二元，利息六十二萬八千一百九十六元，逾期息及違約金一萬八千三百三十四
    元，合計七十九萬九千二百十二元。
(二)、依民法第八百六十一條之規定，抵押權所擔保者為原債權、利息、遲延利息及實
    行抵押權之費用，因此實務上銀行放款給貸款戶，會以貸款金額提高兩成，為抵
    押權設定金額，除確保原債權外，並保障利息、遲延利息及實行抵押權費用之優
    先受償權利，絕非原告所言向被告貸款一百九十萬元，設定二百二十八萬元，中
    間三十八萬元被誰拿走的問題等語，並聲明：原告之訴駁回。
四、原告於八十六年七月十四日，提供伊所有之系爭不動產為抵押物設定抵押權與被
    告，向被告貸得一百九十萬元，約定借款期間自八十六年七月十四日起至九十三
    年七月十四日止，兩造並簽立有借據、授信約定書、抵押權設定契約書，原告貸
    得前開款項後，以其在被告處所設之活期儲蓄存款帳戶內存款，供被告第一次記
    帳扣款﹙即清償前開借款﹚之日期為八十六年九月九日，最後一次為九十一年三
    月二十二日，後系爭不動產經拍賣，拍賣所得價金為一百八十六萬六千元，本院
    民事執行處則先後於九十三年四月十八日、同年月二十八日、同年月二十九日三
    次更正製作分配表等情，有原告所提出之存摺明細、被告提出之本件借款放款單
    筆貸放攤還及收息紀錄查詢單等在卷可參，且為兩造所不爭執，並經本院調取本
    院九十二年度執字第二六五八二號清償債務強制執行卷宗核閱無訛，堪信屬實。
五、原告雖主張已付本息四十六期，分配表內就被告所分配之金額一百八十三萬九千
    零四十三元，應減為一百七十四萬七千三百十八元參予分配，分配表記載有誤云
    云，並提出存摺明細紀錄為憑，然查：
(一)、原告前開向被告之貸款，乃採分期付款清償，即借款期間自八十六年七月十四日
    起至九十三年七月十四日止，自借款日起以每一個月為一期，共分八十四期，第
    一期至第八十三期按二十年之年金法，按期平均攤還本息，第八十四期按實際餘
    額清償，利息按借款日被告基本放款利率加年率百分之零點二九計付，自借款日
    起屆滿十二個月之翌日起，改按被告當時之基本放款利率加年率百分之零點五四
    計付，借款人如逾期償還本金、利息或本息時，按借款總餘額，自應償付日起，
    逾期在六個月以內部分，按約定利率百分之十，逾期超過六個月部分，按約定利
    率百分之二十計付違約金。借款到期或視為全部到期未立即償還時，應依本借款
    約定利率計付遲延利息，此觀諸兩造所訂立之前開借據第二條、第三至六條規定
    甚明，是原告依約本應於每月十四日繳納前開借款本息，且其每期還款金額中乃
    攤還本息（含本金及利息），並非全數用以支付本金，若未按期償還本息，則除
    本息外，尚應支付遲延利息、違約金，即原告每期償還之金額，應為本金、利息
    （若有逾期償還者，尚有逾期息及違約金）相加之總額等情，首堪認定。
(二)、被告於八十六年七月十四日將一百九十萬元撥入原告在被告處所開設之活期儲蓄
    存款帳戶後，原告並未依約自八十六年七月十四日之借款日起，以每一個月為一
    期，按期於八十六年八月十四日繳納第一期之本息，乃遲至同年九月九日始就前
    開借款第一次為本息清償計一六六○○元，此核諸原告所提出存摺交易明細紀錄
    甚明，參合依原告所提出前開存摺明細及被告所提出原告前開借款之放款單筆貸
    放攤還及收息紀錄查詢單上所示，原告就本件借款之繳息記帳日並未固定於每月
    十四日繳納各情，則原告並未按期攤還本息而有多次逾期清償之情，堪可認定。
    原告既未按期償還本息，則除本息外，即尚應支付遲延利息、違約金﹙即原告逾
    期償還時，在計算原告每期償還之金額，應為本金、利息、逾期息及違約金相加
    之總額﹚，已如前述，是被告抗辯稱：原告未按期攤還本息，原告已清償之七十
    九萬九千二百十二元，除計付各期應償還之本息外，尚應計付遲延利息、違約金
    等語，洵屬有據而可採信，原告指稱前已償還被告之數額，既未將逾期清償時應
    計付之遲延利息及違約金計算在內，則其遽謂借款本金扣除已清償之本息後，原
    告應僅欠被告一百七十四萬七千三百十八元云云，已屬無據而不足採。
(三)、又觀諸被告所提出之原告本件借款本息攤還紀錄之放款單筆貸放攤還及收息紀錄
    查詢單上八十六年九月九日之記載，計有交易類別「○○」者（依交易類別代碼
    說明，「○○」即表示攤還本金）三○一六元，同日交易類別「○一」者（依交
    易類別代碼說明，「○一」表示攤還利息）一三四七三元，同日交易類別「○二
    」者（依交易類別代碼說明「○二」表示攤還逾期息及違約金）一一一元，前開
    交易類別「○一」、「○二」、「○三」三者相加之數額為一六六○○元，此數
    額與原告提出之前開存摺交易明細上記載同日放款支出一六六○○元確屬相合，
    益徵被告抗辯稱：我們有提出放款攤還查詢單，從原告一開始貸款到最後一筆的
    金額我們都有列出來。比如說八十六年九月九日交易類別○○，表示還本金三○
    一六元，同日交易類別○一是指攤還利息，攤還利息一三四七三元，同日交易類
    別○二是指逾期息及違約金一一一元，這三個相加，就是丙○○存摺同日摘要註
    記放款一六六○○元等語（見本院九十三年八月十六日準備程序筆錄），應與事
    實相符，可以採信。
(四)、再核諸被告所提出之原告繳息紀錄清單，其就各記帳日上，攤還本金、利息、逾
    期息及違約金三者相加之數額，與原告所提出之前開存摺交易明細紀錄上各日單
    筆載有放款、轉帳支出數額之記載，亦無不合，益見被告提出前開原告繳息紀錄
    清單應確即為原告各期償還本息紀錄情形無誤。
(五)、從而，依被告所提出前開原告繳息紀錄單之記載，原告自八十六年九月九日起至
    九十一年三月二十二日止，共計攤還七十九萬九千二百十二元，惟其中，本金部
    分僅計為十五萬二千六百八十二元，利息部分則為六十二萬八千一百九十六元，
    逾期息及違約金部分則為一萬八千三百三十四元，該等數額應即為原告前已清償
    被告之正確數額及該等數額分別攤還本金、利息、遲延利息及違約金之數額無訛
    ，原告指稱前僅清償七十六萬一千八百四十三元云云固有誤會，然被告抗辯稱：
    原告迄今就本金部分，僅清償十五萬二千六百八十二元等語，則屬有據，足可信
    實。
(六)、綜合上開五(一)至(五)事證所示，原告前揭借款一百九十萬元，扣除已清償之本金十
    五萬二千六百八十二元，尚有一百七十四萬七千三百十八元之借款本金未予清償
    乙節，既堪認定，則本院民事執行處九十二年度執字第二六五八二號清償債務強
    制執行事件於九十三年四月二十九日所製作之分配表，就被告未獲清償之債權原
    本記載為一百七十四萬七千三百十八元，即屬無誤，被告抗辯稱分配表記載有誤
    云云，並不足取。
六、原告雖又指稱前開抵押權所擔保之債權額為二百二十八萬元，較諸貸款額一百九
    十萬元多出三十八萬元，此假設定之二成即三十八萬元是何人拿去？而此設定抵
    押是保障被告權利，但拍賣系爭不動產之價金已足夠清償原告積欠之債務，原告
    並不欠被告錢，被告不必要保障權利，原告也不會還欠被告四十四萬一千八百二
    十五元，被告也沒有損失，為何要加二成參予分配云云，然：
(一)、按抵押權所擔保者為原債權、利息、遲延利息，及實行抵押權之費用；但契約另
    有訂定者，不在此限，民法第八百六十一條定有明文。復按抵押權所擔保債權之
    範圍，應包括遲延利息在內，且不以登記為必要；又抵押權設定契約所擔保之債
    權，不僅限於借款本金，即借額以外之違約金亦在其內，最高法院七十三年度台
    抗字第二三九號判例、五十年台抗字第五十五號判例著有明文。查，原告於前開
    借款同日，提供系爭不動產為抵押物，設定本金最高限額二百二十八萬元之抵押
    權與被告，並約定擔保物提供人（即原告）為擔保債務人對抵押權人大眾商業銀
    行股份有限公司（即大眾商業銀行，包括總行及所屬各分支機構），在抵押權設
    定契約書所定之本金最高限額範圍內，現在（包括過去所負現在尚未清償）及將
    來所負之票據、借款、墊款、保證、信用卡消費款等債務以及其他一切債務（另
    立之授信契據視為本契約附件，各該附件之約定，其效力視同於本契約書），並
    包括其利息、遲延利息、違約金、損害賠償、實行抵押權費用以及有關履行上開
    債務所需之一切費用及其他有關費用等之清償，特提供前列擔保物設定抵押權與
    抵押權人（即被告）等情，有兩造簽立之抵押權設定契約書在卷可憑，是兩造以
    契約約定系爭不動產抵押物之拍賣金額擔保範圍及於原債權、利息、遲延利息及
    違約金、實行抵押權之費用（執行費），揆諸前開最高法院裁判意旨，於法並無
    不合，則被告抗辯稱：因抵押權所擔保者為原債權、利息、遲延利息及實行抵押
    權之費用，因此本件貸款，乃以被告貸款金額提高兩成，為抵押權設定金額，以
    確保原債權，並保障利息、遲延利息及實行抵押權費用之優先受償權利等語，洵
    屬有據，原告指稱向被告貸款一百九十萬元，假設定抵押為二百二十八萬元云云
    ，即不足採。
(二)、原告已清償之七十九萬九千二百十二元，經計付各期應償還之本息、遲延利息、
    違約金後，乃自九十年五月十四日起未依約支付利息，而原告本件借款自九十年
    五月十四日起至九十三年三月二十六日止之利息為四十五萬三千五百三十三元，
    自九十年六月十五日起至九十三年三月二十六日止之違約金為八萬零十七元等情
    ，經被告陳述在卷，並據其提出前開放款單筆貸放攤還及收息紀錄查詢單在卷可
    參，則被告向本院民事執行處就前開系爭不動產抵押物聲請拍賣強制執行受償時
    ，就未獲清償之本金及利息、違約金之起算日，主張迄九十三年四月二十七日止
    ，原告尚積欠被告本金一百七十四萬七千三百十八元及自九十年五月十四日起至
    九十三年三月二十六日止之利息四十五萬三千五百三十三元與自九十年六月十五
    日起至九十三年三月二十六日止之違約金八萬零十七元，合計為二百二十八萬零
    八百六十八元，即屬有據，其抗辯稱就二百二十八萬元之範圍內均屬前開抵押權
    本院民事執行處九十二年度執字第二六五八二號清償債務強制執行事件於九十三
    年四月二十九日所製作之分配表暨分配結果彙總表上記載被告尚欠原告本利和二
    百二十八萬零八百六十八元，系爭不動產拍賣所得一百八十六萬六千元，扣除執
    行費二萬六千九百五十七元後，被告可分配金額獲償一百八十三萬九千零四十三
    元，尚不足四十四萬一千八百二十五元（二百二十八萬零八百六十八元減一百八
    十三萬九千零四十三元為四十四萬一千八百二十五元），即無違誤，原告並未將
    其自九十年五月十四日起至九十三年三月二十六日止之利息四十五萬三千五百三
    十三元，及自九十年六月十五日起至九十三年三月二十六日止之違約金八萬零十
    七元計算在其尚未償還被告之債權金額內，已不足取，則原告前開指稱並不欠被
    告錢，不必要保障權利，原告以抵押物拍賣清償債務後，也不欠被告四十四萬一
    千八百二十五元，被告也沒有損失，為何要加二成參予分配云云，顯與前開原告
    尚積欠被告遲延利息及違約金之事證不合，亦不足採。
七、綜上所述，原告提起本件分配表異議之訴，請求判決本院九十二年度執字第二六
    五八二號清償債務強制執行事件，就被告所分配一百八十三萬九千零四十三元之
    債權額，應減為一百七十四萬七千三百十八元參與分配云云，為無理由，應予駁
    回。
八、本件事證已臻明確，兩造其餘主張及攻擊防禦方法，經審酌後，核與判決結果不
    生影響，爰不逐一論述，併此敘明。
九、本件原告之訴為無理由，依民事訴訟法第七十八條，判決如主文
中　　　華　　　民　　　國　　九十三　　年　　 十一 　　月　　二十九　　日
                                臺灣板橋地方法院民事第三庭
                                    法      官  陳明偉
右為正本係照原本作成
如對本判決上訴，須於判決送達後廿日內向本院提出上訴狀
中　　　華　　　民　　　國　　九十三　　年　　 十一 　　月　　二十九　　日
                                    法院書記官  馬文慶
